【裁判字號】    99,消債更,65
【裁判日期】    990205
【裁判案由】    聲請更生程序
【裁判全文】
臺灣高雄地方法院民事裁定            99年度消債更字第65號
聲  請  人  甲○○
上列當事人因消費者債務清理事件聲請更生，本院裁定如下：
    主  文
聲請駁回。
聲請費用由聲請人負擔。
    理  由
一、聲請意旨略以：聲請人前未曾依「中華民國銀行公會會員辦
    理消費金融案件無擔保債務協商機制」請求共同協商債務清
    償方案，後於消費者債務清理條例施行後乃向最大債權金融
    機構即聯邦商業銀行股份有限公司（下稱聯邦銀行）請求協
    商而未成立，而聲請人每月薪資所得僅新台幣（下同）2 萬
    餘元，扣除必要生活費用12,314元後即不能清償債務，而聲
    請人所負無擔保或無優先權之債務總額並未逾1,200 萬元，
    復未經法院裁定開始清算程序或宣告破產，爰依法聲請更生
    等語。
二、按「為使負債務之消費者得依本條例所定程序清理其債務，
    以調整其與債權人及其他利害關係人之權利義務關係，保障
    債權人之公平受償，謀求消費者經濟生活之更生及社會經濟
    之健全發展，特制定本條例。」、「債務人不能清償債務或
    有不能清償之虞者，得依本條例所定更生或清算程序，清理
    其債務」，消費者債務清理條例第3 條定有明文。是消費者
    債務清理條例之立法，其中心思想乃認陷於經濟上困境之消
    費者若任其於惡性循環之債務窘境中自生自滅，其將衍生嚴
    重之社會問題，致難以維持安定之社會經濟秩序，故有予之
    分別情形依更生或清算之程序清理其債務之必要，藉以妥適
    調整其與各相關債權人等間之權利義務關係，以謀求消費者
    經濟生活之更生機會，從而健全社會經濟發展。惟私法上之
    債之關係，係以當事人間之信賴關係為基礎，為社會經濟組
    織之重要支柱。當事人於以法律行為追求自己之利益之際，
    亦應顧及對方之利益，並考量債權債務在社會上之作用，本
    於誠實及信用之原則，行使其債權及履行其債務。故債務人
    之消費者欲以上開條例為其所負義務之調整者，自應本於誠
    信原則之本旨，僅在其不能清償債務或有不能清償之虞而使
    其陷於經濟上之困境時始得准許之。以避免其藉此善意之立
    法而惡意圖謀減免債務，致使社會陷於道德之危險，並因此
    使信用緊縮而造成社會經濟之動盪。
三、聲請人主張其於前業向最大債權即聯邦銀行請求共同協商債
    務清償方案，惟因聲請人未能接受顯足以負擔之還款方案致
    協商不成立，是聯邦銀行於民國97年11月25日通知聲請人等
    情，有前置協商不成立通知書乙紙在卷可稽，則依前揭條文
    之規定及說明，其自應有不能清償債務或有不能清償之虞，
    且此情形業使其陷於經濟上之困境時，法院始須准之進行更
    生或清算。
四、聲請人固以其對金融機構因消費借貸所負之債務計達2,220,
    361 元，於扣除膳食費、水電費、交通費、醫療費後，業幾
    無法維生而已不能清償債務等語為本件更生之聲請，並提出
    債權人清冊、財產及收入狀況說明書、戶籍謄本、綜合所得
    稅各類所得資料清單及財產歸屬資料清單、財團法人金融聯
    合徵信中心當事人綜合信用報告、前置協商退件通知函、勞
    工保險被保險人投保資料表等件為證，惟查：
  (一)按消費者債務清理條例之立法意旨，乃在於幫助陷於經濟上
    困境之債務人，得藉由更生或清算程序，走出經濟困境，避
    免走向絕路，實現憲法所保障之生命權，並非在幫助債務人
    保持其舊有之生活水平。因此在考量所謂之「生活必要性支
    出」，自以維持一般人最低生活水平所需為準。是聲請人戶
    籍地位於高雄市，有戶籍謄本在卷可憑，參酌內政部公告98
    年度高雄市每人每月最低生活費用（含食、衣、住、行、育
    、樂費用）為11,309元，則聲請人每月基本生活開銷於11,3
    09元內，核屬必要，逾此範圍之支出，尚無可採。
  (二)聲請人陳述伊薪資目前每月為20,800元等語，有收入切結書
    附卷可參，此部分事實，應可認定。參以聲請人生於68年次
    ，正值中壯年，應有工作能力，距行政院勞工委員會所規定
    之強制退休年齡65歲，尚有30餘年之工作時間，以聲請人每
    月收入約為20,800元，扣除此其必要之生活費標準11,309元
    後，所餘款項仍有9,491 元，是其每年即可清償113,892元
    ，其所欠付之無擔保債務2,220,361 元，僅需19至20年即可
    償還完畢，難認聲請人已不能清償債務或有不能清償債務之
    虞。是此，聲請人目前既有固定收入之履行能力，縱有履行
    不便，亦得經由個別債權銀行協商程序以求適當履債，且債
    務人為了償還債務，必須經歷履行期間較不寬裕之經濟生活
    ，然此乃債務人於負擔債務時即得預見，是依誠實及信用之
    原則，債務人於有履行可能性時，仍應誠實勤勉地履行債務
    ，故難僅憑聲請人空言主張其每月收入不符必要生活支出云
    云，而遽認聲請人履行顯有重大困難。準此，堪認聲請人尚
    乏不可歸責於己致履行顯有重大困難之情形可言。
五、綜上所述，聲請人於聲請前既無不能清償債務或有不能清償
    之虞之情事，依上開說明及規定，其聲請之更生已有要件不
    備。從而，聲請人聲請本院裁定准予更生，為無理由，自應
    予以駁回。
六、依消費者債務清理條例第8 條、第151 條第5 項、第15條，
    民事訴訟法第78條，裁定如主文。
中    華    民    國    99    年    2     月    5     日
              民事第一庭    法    官  張茹棻
上為正本係照原本作成。
如不服本裁定，應於裁定送達後10日內，以書狀向本院提出抗告
，並繳納抗告費新臺幣1千元。
中    華    民    國    99    年    2     月    5     日
                            書 記 官  黃美秀

司法院資訊處製作；財團法人民間司法改革基金會備份。
